---
title: "실전 종합 과제: 도시 대기질 데이터 분석"
author: "환경공학 학습자"
date: "today"
format: html
editor: visual
---

## 과제 목표

벡터 연산, 주요 함수, 그리고 데이터 분석의 핵심인 논리적 인덱싱을 활용하여, 가상의 주간 대기질 데이터를 분석하고 오염 현황을 보고하는 능력을 기릅니다.

---

## 시나리오

당신은 A도시의 대기질 관제 센터 연구원입니다. 도시 내 3개의 주요 측정소에서 일주일간 측정한 **미세먼지(PM10) 농도** 데이터가 주어졌습니다. 우리나라의 PM10 환경 기준은 **일평균 100 ㎍/㎥** 입니다.

측정된 데이터는 다음과 같습니다.

-   **측정 요일:** 월, 화, 수, 목, 금, 토, 일
-   **측정소 A (공업단지):** 95, 110, 125, 85, 70, 130, 140
-   **측정소 B (도심상업지):** 70, 85, 90, 75, 65, 95, 110
-   **측정소 C (주거/녹지):** 45, 55, 60, 40, 35, 50, 65

---

## 문제

### **[문제 1] 데이터 벡터 생성**

위 시나리오의 데이터를 바탕으로, 다음 변수들을 각각 생성하세요.

1.  `days`: 측정 요일을 담는 **문자형** 벡터
2.  `station_a`, `station_b`, `station_c`: 각 측정소의 PM10 농도를 담는 **숫자형** 벡터
3.  `standard`: PM10 환경 기준치(100)를 담는 **숫자형** 변수

<hr>

### **[문제 2] 일평균 도시 오염도 계산**

벡터 간의 산술 연산을 이용하여, 세 측정소의 **일일 평균 PM10 농도**를 계산하고 `daily_avg` 라는 새로운 벡터에 저장하세요.
(힌트: `(A + B + C) / 3`)

생성된 `daily_avg` 벡터의 각 값에 `days` 벡터의 요일 이름을 매칭하여 이름표를 붙여주세요. (`names()` 함수 사용)

<hr>

### **[문제 3] 핵심 통계량 분석**

1.  공업단지(`station_a`)의 일주일간 **최고 PM10 농도**는 얼마였나요? (`max()` 함수)
2.  그 최고 농도가 관측된 날은 **무슨 요일**이었나요? (`which.max()`와 인덱싱 활용)
3.  일주일 중 도시 전체의 일평균 오염도(`daily_avg`)가 환경 기준(`standard`)을 **초과한 날은 총 며칠**이었나요? (`sum()`과 논리 연산자 활용)

<hr>

### **[문제 4] 데이터 필터링 및 리스트 활용**

1.  지금까지 만든 모든 벡터(`days`, `station_a` 등)를 하나의 `list` 자료구조에 담아 `data_list` 라는 변수로 만드세요.
2.  `data_list`를 사용하여, **"측정소 C는 '좋음'(50 이하)이면서, 동시에 측정소 A는 '나쁨'(80 초과)이었던 요일"**을 모두 찾아내어 출력하세요. (논리 연산자 `&` 활용)

---
---

## 정답 및 해설

### **[정답 1] 데이터 벡터 생성**

```{r}
#| echo: false
#| results: 'asis'

days <- c('월', '화', '수', '목', '금', '토', '일')
station_a <- c(95, 110, 125, 85, 70, 130, 140)
station_b <- c(70, 85, 90, 75, 65, 95, 110)
station_c <- c(45, 55, 60, 40, 35, 50, 65)
standard <- 100

cat("**days 벡터:**\n")
print(days)
cat("\n**station_a 벡터:**\n")
print(station_a)

```
### ** [정답 2] 일평균 도시 오염도 계산**

```{r}
#| echo: false

# 벡터간의 원소 단위 연산
daily_avg <- (station_a + station_b + station_c) / 3
names(daily_avg) <- days

print(daily_avg)

```

### **[정답 3] 핵심 통계량 분석**

```{r}
#| echo: false
#| message: false
library(glue)

# 1. 측정소 A의 최고 농도
max_a <- max(station_a)

# 2. 최고 농도가 관측된 요일
top_day_index <- which.max(station_a)
top_day <- days[top_day_index]

# 3. 기준 초과일 계산
exceeded_days_count <- sum(daily_avg > standard)

cat(glue("
1. 측정소 A의 최고 PM10 농도: {max_a} ㎍/㎥
2. 최고 농도 관측 요일: {top_day}요일
3. 도시 평균 기준 초과일: {exceeded_days_count}일
"))

```

### **[정답 4] 데이터 필터링 및 리스트 활용**

```{r}
#| echo: false

# 1. 모든 데이터를 리스트로 묶기
data_list <- list(
  days = days,
  station_a = station_a,
  station_b = station_b,
  station_c = station_c,
  standard = standard,
  daily_avg = daily_avg
)

# 2. 여러 조건으로 필터링
# data_list$를 사용하여 리스트 안의 벡터에 접근합니다.
special_days <- data_list$days[data_list$station_c <= 50 & data_list$station_a > 80]

cat("측정소 C는 '좋음'이면서 측정소 A는 '나쁨'이었던 요일:\n")
print(special_days)

```
