---
title: "벡터 다루기 - 실습"
author: "hjlim"
date: "today"
format: html
editor: visual
---

## Chapter 04. 벡터 다루기

이 문서는 벡터의 연산, 주요 함수, 논리적 필터링 등 R 데이터 분석의 핵심인 벡터를 다루는 방법을 실습하기 위해 만들어졌습니다.

------------------------------------------------------------------------

## 1. 벡터 연산

벡터에 대한 산술 연산은 벡터의 각 **원소(element)에 개별적으로 적용**됩니다. 이를 **'원소 단위(element-wise) 연산'**이라고 합니다.

### I. 벡터와 숫자(스칼라)의 연산

벡터에 특정 숫자를 더하거나 곱하면, 벡터의 모든 원소에 해당 연산이 일괄적으로 적용됩니다.

```{r}
# [코드 4-1] 벡터-스칼라 연산 

d <- c(1, 4, 3, 7, 8)

# 벡터 d의 모든 원소에 2를 곱합니다.

2 * d

# 벡터 d의 모든 원소에서 5를 뺍니다.

d - 5

# 벡터 d의 모든 원소에 3을 곱한 후, 다시 4를 더합니다.

3 * d + 4 

```

### II. 벡터와 벡터의 연산 길이가 같은 두 벡터를 연산하면, 같은 위치(인덱스)에 있는 원소끼리 연산이 이루어집니다.

```{r}
# [코드 4-2] 벡터 간 연산
x <- c(1, 2, 3, 4)
y <- c(5, 6, 7, 8)

# 1. 같은 위치의 원소끼리 덧셈
x + y  # 결과: (1+5), (2+6), (3+7), (4+8)

# 2. 같은 위치의 원소끼리 곱셈
x * y  # 결과: (1*5), (2*6), (3*7), (4*8)

# 3. c() 함수는 여러 벡터를 하나의 벡터로 합칠 수 있습니다.
p <- c(x, y, 90, 100)
p

```

### III. 벡터에 적용되는 주요 함수들 R에는 벡터 전체를 대상으로 하는 유용한 통계 함수들이 내장되어 있습니다.

```{r}
# [코드 4-5] 벡터에 함수 적용하기
d <- c(1, 2, 3, 4, 5, 6, 7, 8, 9, 10)

sum(d)        # 모든 원소의 합계
length(d)     # 원소의 개수 (길이)
mean(d)       # 모든 원소의 평균 (sum(d) / length(d) 와 동일)
median(d)     # 중앙값
max(d)        # 최댓값
min(d)        # 최솟값

# sort() 함수로 벡터를 정렬할 수 있습니다.
sort(d)                         # 기본값: 오름차순 정렬
sort(d, decreasing = TRUE)    # 내림차순 정렬

```

### IV. 벡터와 논리 연산 (데이터 필터링의 핵심!)

논리 연산자를 사용하면 벡터에서 특정 조건을 만족하는 원소만을 골라낼 수 있습니다. 이를 **논리적 인덱싱(Logical Indexing)**이라고 합니다.

```{r}

# [코드 4-6] 논리 연산자 활용
d <- 1:9 # 1부터 9까지의 숫자를 가진 벡터 d

# 1. d의 각 원소가 5보다 큰지 TRUE/FALSE로 확인
d > 5

# 2. 'd > 5'의 결과가 TRUE인 위치의 원소들만 추출
# 이것이 바로 논리적 인덱싱입니다!
d[d > 5]

# 3. 'd > 5'를 만족하는 원소의 '개수' 세기
# TRUE는 1, FALSE는 0으로 취급되므로, sum()을 사용하면 TRUE의 개수를 셀 수 있습니다.
sum(d > 5)

# 4. 'd > 5'를 만족하는 원소들의 '합계' 구하기
sum(d[d > 5]) # 먼저 d > 5인 원소들(6,7,8,9)을 고른 후, 그 합계를 구합니다.

# 5. 여러 조건(&: 그리고, |: 또는)을 조합하여 사용하기
# 5보다 '크고'(&) 8보다 '작은' 원소 추출
condi <- d > 5 & d < 8
d[condi]

```

## 2. 실전 분석

### I: R 카페 매출액 분석하기

지금까지 배운 벡터 연산과 함수를 총동원하여 일주일간의 카페 매출을 분석해 봅시다.

가격: 에스프레소(2.0), 아메리카노(2.5), 라떼(3.0)

```{r}

# --- 데이터 준비 ---
# 1. 메뉴별 일주일(월~일) 판매량을 벡터로 생성
espresso <- c(4, 5, 3, 6, 5, 4, 7)
americano <- c(63, 68, 64, 68, 72, 89, 94)
latte <- c(61, 70, 59, 71, 71, 92, 88)

# --- 매출액 계산 ---
# 2. 메뉴별 요일 매출액 계산 (가격 * 판매량)
sale.espresso <- 2.0 * espresso
sale.americano <- 2.5 * americano
sale.latte <- 3.0 * latte

# 3. 요일별 총 매출액 계산 및 이름 붙이기
sale.day <- sale.espresso + sale.americano + sale.latte
names(sale.day) <- c('Mon', 'Tue', 'Wed', 'Thu', 'Fri', 'Sat', 'Sun')

print("요일별 총 매출액:")
sale.day

# --- 결과 분석 ---
# 4. 일주일간 총 매출액 계산
total_sales <- sum(sale.day)
cat(glue::glue("\n일주일 총 매출액: {total_sales}"))

# 5. 일평균 매출액 계산
sale.mean <- mean(sale.day)
cat(glue::glue("\n일평균 매출액: {round(sale.mean, 2)}"))

# 6. 평균 매출액 이상이었던 요일 찾기 (논리적 인덱싱 활용)
above_avg_days <- sale.day[sale.day >= sale.mean]
cat("\n평균 이상 매출 요일:")
names(above_avg_days)

```

## 3. 팩터와 리스트

### I. 팩터(Factor)

팩터는 '종류'나 '범주'를 나타내는 문자형 데이터를 특별하게 다루는 자료구조입니다.

"남자/여자", "A/B/O/AB", "만족/보통/불만족" 처럼 정해진 범주 안의 값만 가질 때 사용합니다.

```{r}

# [코드 4-7] 팩터 실습
bt <- c('A', 'B', 'B', 'O', 'AB', 'A') # 일반 문자형 벡터

# factor() 함수로 팩터 생성
bt.new <- factor(bt)

# 1. 출력 결과 비교
bt       # 따옴표가 있는 일반 문자
bt.new   # 따옴표가 없고, 아래에 'Levels' (범주) 정보가 표시됨

# 2. levels() 함수로 범주 확인
levels(bt.new)

# 3. as.integer()로 정수 변환
# 팩터는 내부적으로 (A=1, AB=2, B=3, O=4) 와 같이 정수로 관리됩니다.
as.integer(bt.new)

# 4. 정해진 Level 외의 값은 추가할 수 없음 (NA가 됨)
bt.new[7] <- 'B'   # 'B'는 기존 Level에 있으므로 추가 가능
bt.new[8] <- 'C'   # 'C'는 없으므로 NA(결측치)로 처리되고 경고 발생
bt.new

```

### II. 리스트(List)

리스트는 R에서 가장 유연한 자료구조로, 숫자, 문자, 벡터, 심지어 다른 리스트까지 모든 종류의 데이터를 한 곳에 담을 수 있는 '만능 보관 상자'입니다.

-   원소 접근: 리스트이름\$이름 또는 리스트이름\[\[인덱스\]\]

```{r}

# [코드 4-8] 리스트 실습
h.list <- c('balling', 'tennis', 'ski') # 취미를 벡터로 생성
person <- list(name = 'Tom', 
               age = 25, 
               student = TRUE, 
               hobby = h.list) # 리스트 생성

# 리스트 전체 내용 확인
person

# 리스트의 특정 원소에 접근하기
person$name      # '$'와 이름으로 접근 (가장 많이 사용)
person[[1]]      # '[[]]'와 인덱스로 접근
person$hobby[2]  # 리스트 안의 벡터 원소에 접근

```

## 4. 실전 분석 II: 월별 감전사고 통계 분석하기

월별 감전사고 데이터를 벡터에 저장하고, 다양한 분석을 수행해 봅시다.

```{r}

# --- 데이터 준비 ---
# 1. 1월~12월 감전사고 통계 자료를 벡터에 저장
accident <- c(31, 26, 42, 47, 50, 54, 70, 66, 43, 32, 32, 22)
names(accident) <- paste0("M", 1:12) # 이름 붙이기 (M1, M2, ...)
accident

# --- 데이터 분석 ---
# 2. 1년간 총 감전사고 건수
sum(accident)

# 3. 사고가 가장 많은 달과 가장 적은 달의 건수
max(accident)
min(accident)

# 4. 사고 건수가 50건을 넘는 달의 통계만 출력 (논리적 인덱싱)
accident[accident >= 50]

# 5. 사고 건수가 50건을 넘는 달의 '이름'만 출력
names(accident[accident >= 50])

# 6. 사고 건수가 50 미만인 달은 1년 중 몇 개월인지?
# length()와 논리적 인덱싱 조합
length(accident[accident < 50])

# 7. 6월(M6)보다 사고가 많았던 달과 그 건수
accident[accident > accident['M6']]

```
