---
title: "매트릭스와 데이터프레임 알아보기 - 실습"
author: "hjlim"
date: "today"
format: html
editor: visual
---

## Chapter 05. 매트릭스와 데이터프레임 알아보기

이 문서는 R에서 2차원 데이터를 다루는 핵심 자료구조인 **매트릭스(Matrix)**와 **데이터프레임(Data Frame)**의 생성 및 활용법을 실습하기 위해 만들어졌습니다.

### 2차원 자료란?

-   **1차원 자료:** '학생들의 몸무게'처럼 단일 주제의 값들. (벡터로 저장)
-   **2차원 자료:** '학생별 키, 몸무게, 나이'처럼 여러 주제의 값들. (매트릭스 또는 데이터프레임으로 저장)

| 자료구조 | 특징 | 예시 |
|:---|:---|:---|
| **매트릭스** | 모든 원소의 **자료형이 동일**해야 함 (주로 숫자) | 3x3 격자 토양 샘플의 중금속 농도 |
| **데이터프레임** | 열마다 **서로 다른 자료형**을 가질 수 있음 | 학생별 이름(문자), 학점(숫자), 재학여부(논리) |

---

## 1. 이것이 매트릭스입니다

### I. 매트릭스 만들기

#### `matrix()` 함수로 만들기

`matrix()` 함수는 벡터 데이터를 받아 지정된 행과 열을 가진 2차원 매트릭스를 생성합니다.

```{r}
# [코드 5-1] matrix() 함수
# 1부터 20까지의 숫자로 4행 5열의 매트릭스 생성
# R은 기본적으로 열(column)부터 값을 채웁니다.
z <- matrix(1:20, nrow = 4, ncol = 5)
z

# byrow=T 옵션을 주면 행(row)부터 값을 채웁니다.
z2 <- matrix(1:20, nrow = 4, ncol = 5, byrow = TRUE)
z2

```

cbind(), rbind() 함수로 만들기

여러 벡터를 묶어서 매트릭스를 만들 수도 있습니다.

- cbind(): Column-bind. 벡터들을 열(세로) 방향으로 합칩니다.

- rbind(): Row-bind. 벡터들을 행(가로) 방향으로 합칩니다.

```{r}
# [코드 5-2] 벡터 결합으로 매트릭스 생성
x <- 1:4
y <- 5:8

# 두 벡터를 열로 합쳐 4행 2열 매트릭스 생성
m1 <- cbind(x, y)
m1

# 두 벡터를 행으로 합쳐 2행 4열 매트릭스 생성
m2 <- rbind(x, y)
m2

```

### II. 매트릭스에서 값 추출하기 (인덱싱)

2차원 데이터는 [행, 열] 형식으로 위치를 지정하여 값을 추출합니다.

```{r}
# [코드 5-3, 5-4] 매트릭스 인덱싱
z <- matrix(1:20, nrow = 4, ncol = 5)
z

# 1. 단일 값 추출: 2행 3열의 값
z[2, 3]

# 2. 특정 행 전체 추출: 2행의 모든 값 (열 인덱스를 비워둠)
z[2, ]

# 3. 특정 열 전체 추출: 4열의 모든 값 (행 인덱스를 비워둠)
z[, 4]

# 4. 여러 행/열 추출: 1~2행의 모든 값
z[1:2, ]

# 5. 여러 행/열의 조합 추출: 2행의 1~3열 값
z[2, 1:3]

```

### III. 행과 열에 이름 붙이기

rownames(), colnames() 함수로 행과 열에 이름을 붙이면 데이터 관리가 훨씬 편리해집니다.

```{r}
# [코드 5-5, 5-6] 행/열 이름 지정 및 사용
score <- matrix(c(90, 85, 69, 78, 85, 96, 49, 95, 90, 80, 70, 60), nrow = 4)

# 행과 열 이름 지정
rownames(score) <- c('John', 'Tom', 'Mark', 'Jane')
colnames(score) <- c('English', 'Math', 'Science')
score

# 이름을 사용하여 데이터 추출
score['Tom', 'Science']   # Tom의 과학 점수
score['Mark', ]           # Mark의 모든 과목 점수
score[, 'English']        # 모든 학생의 영어 점수

```

## 2. 데이터프레임은 무엇인가요?

데이터프레임은 R에서 가장 흔하게 사용되는 자료구조로, 엑셀 시트처럼 각 열마다 다른 종류의 

데이터(숫자, 문자 등)를 담을 수 있습니다.

### I. 데이터프레임 만들기
data.frame() 함수에 여러 벡터를 전달하여 생성합니다. 각 벡터가 하나의 열이 됩니다.

```{r}
# [코드 5-7] 데이터프레임 생성
city <- c("Seoul", "Tokyo", "Washington")
rank <- c(1, 3, 2)
city.info <- data.frame(city, rank)
city.info

```
### II. 데이터프레임 다루기: iris 데이터셋 활용

R에 내장된 iris 데이터셋은 데이터프레임의 좋은 예시입니다.

**데이터프레임 기본 정보 확인**

```{r}
# [코드 5-9] 기본 정보 확인 함수
dim(iris)       # 차원 확인 (행, 열 개수)
nrow(iris)      # 행 개수
ncol(iris)      # 열 개수
colnames(iris)  # 열 이름
head(iris)      # 앞부분 6행 미리보기 (가장 많이 사용!)
tail(iris)      # 뒷부분 6행 미리보기
str(iris)       # 구조(structure) 요약 (매우 중요!)

```

**데이터프레임 인덱싱과 필터링**

데이터프레임의 인덱싱은 매트릭스와 거의 동일하지만, $를 이용한 특별한 방법이 추가됩니다.

```{r}
# [코드 5-8] 인덱싱
# 1~5행의 데이터 중 1, 3열 데이터만 추출
iris[1:5, c(1, 3)]

# '$'를 이용한 열 추출 (가장 많이 사용!)
# iris 데이터프레임의 Species 열을 벡터로 추출합니다.
iris$Species

# [코드 5-13] subset() 함수로 조건에 맞는 행 추출
# 품종(Species)이 'setosa'인 모든 데이터 추출
IR.1 <- subset(iris, Species == 'setosa')
head(IR.1)

# 여러 조건: 꽃받침 길이(Sepal.Length)가 5.0보다 크고, 너비(Sepal.Width)가 4.0보다 큰 데이터 추출
IR.2 <- subset(iris, Sepal.Length > 5.0 & Sepal.Width > 4.0)
IR.2

```

**행/열별 통계치 계산**
```{r}
# [코드 5-11]
# 5열(Species)을 제외한 숫자 열들에 대해 계산
colMeans(iris[, -5])  # 열별 평균
rowSums(iris[, -5])   # 행별 합계

```

## 3. 실전분석: 종업원의 팁 계산하기

reshape2 패키지에 내장된 tips 데이터셋으로 실전 분석을 연습해봅시다.

```{r}
# R 콘솔에서 install.packages("reshape2")를 먼저 실행하세요.
#| message: false
library(reshape2)

# 1. 데이터 구조 확인
str(tips)

# 2. 요일(day)별 손님 수(빈도) 계산
table(tips$day)

# 3. 점심(Lunch)과 저녁(Dinner) 시간으로 데이터를 나누기
dinner_tips <- subset(tips, time == 'Dinner')
lunch_tips <- subset(tips, time == 'Lunch')

# 4. 저녁 시간의 요일별 손님 수
table(dinner_tips$day)

# 5. 점심과 저녁의 평균 결제 금액, 팁, 일행 수 비교
cat("\n저녁 평균:\n")
colMeans(dinner_tips[c('total_bill', 'tip', 'size')])

cat("\n점심 평균:\n")
colMeans(lunch_tips[c('total_bill', 'tip', 'size')])

# 6. 손님들은 결제 금액 대비 평균 몇 %를 팁으로 주었을까?
tip_rate <- tips$tip / tips$total_bill
mean(tip_rate) * 100

```
